【裁判字號】    96,重訴,147
【裁判日期】    971015
【裁判案由】    分割共有物
【裁判全文】
臺灣高雄地方法院民事判決             96年度重訴字第147號
原      告  甲○○
            丙○○
共      同
訴訟代理人  柯尊仁律師
被      告  乙○○
訴訟代理人  吳忠諺律師
上列當事人間分割共有物事件，本院於民國97年10月1 日言詞辯
論終結，判決如下：
    主  文
兩造共有坐落高雄縣鳥松鄉○○段第二○三地號土地，其分割方
法如下：如附圖二所示Ｂ部分面積六一七平方公尺分歸原告甲○○、丙○○按其應有部分各二分之一之比例保持共有；Ａ部分面
積六一七平方公尺分歸被告取得。
原告甲○○、丙○○應分別給付被告新台幣陸拾柒萬捌仟玖佰貳
拾伍點伍元。
訴訟費用由原告甲○○、丙○○各負擔四分之一，餘由被告負擔
。
    事實及理由
一、原告主張：兩造共有坐落於高雄縣鳥松鄉○○段第203 地號
    ，地目田，使用分區為住宅用地，面積1234平方公尺之土地
    （下稱系爭土地），原告甲○○應有部分為4 分之1 、原告
    丙○○應有部分為4 分之1 、被告乙○○應有部分為2 分之
    1 。兩造間就系爭土地並無不為分割之特約，亦無依使用目
    的不能分割之情事存在，然因兩造不能就系爭土地之分割方
    法達成協議，爰依民法第823 條規定請求准予分割系爭土地
    ，聲明請求依高雄縣仁武地政事務所土地複丈成果圖B 案（
    下稱附圖二）所示，將B 部分土地分歸原告各按應有部分二
    分之一之比例保持共有；A 部分土地分歸被告單獨所有。並
    願依鈞院委託大地不動產估價師事務所（下稱大地估價報告
    書）之鑑價為依據，補償被告新台幣（下同）1,357,851 元
    。
二、被告則以：本件原告並未與被告先為協議分割方案，即逕行
    起訴，尚與民法第824 條之裁判分割之要件不合。再者依原
    告所提如附圖二之分割方案，原告分得B 部分土地與高雄縣
    鳥松鄉○○路相鄰，交通往來便利，而被告分得之A 部分土
    地將深陷其內且無適當道路相連，交通往來不便，土地之價
    格將相距甚多。且從土地使用率來判斷土地價值，依附圖貳
    之分割方案，每筆土地僅能建造4 棟房子，所留空地相當大
    ，不符合土地使用之效率。反之，依被告所提依高雄縣仁武
    地政事務所土地複丈成果圖A 案（下稱附圖一）所示方案，
    分割後，每筆土地將可建6 棟房子，且兩造之土地均鄰高雄
    縣鳥松鄉○○路，土地之價格應較均等，交通往來亦均屬便
    利，故就土地及建物之經濟效用而言，應以附圖一之方案為
    妥適，資為抗辯。故請求依如附圖一所示之方法為原物分配
    ，使各共有人分得系爭土地。並聲明：原告之訴駁回。
三、兩造不爭執之事項及簡化之爭點為：
    兩造不爭執事項：
（一）系爭土地面積為1234平方公尺，地目：田，使用分區：第
      三種住宅區，建蔽率為百分之五十，容積率為百分之二百
      ，公告現值為每平方公尺32990 元。
（二）系爭土地為兩造所共有，原告甲○○應有部分為4 分之1
      、原告丙○○應有部分為4 分之1 、被告乙○○應有部分
      2 分之1 。
（三）兩造就系爭土地未訂有不可分割之特約，且未達成協議分
      割。
（四）系爭土地上有三棟鐵皮屋廠房，為未保存登記建物，所有
      權為原告甲○○、被告乙○○2 人所共有，其所在位置占
      系爭土地絕大部分面積，即如高雄縣仁武地政事務所土地
      複丈成果圖藍色現況線所示。
    兩造爭執事項：
（一）本件起訴前是否有向被告協議分割之請求？
（二）系爭土地之分割方法以何方案為適當？
四、按共有人得隨時請求分割共有物，但因物之使用目的不能分
    割或契約定有不可割之期限者，不在此限，又共有物之分割
    ，依共有人協議之方法行之，分割之方法不能協議者，法院
    得依任何共有人之聲請，以原物分配於各共有人，民法第82
    3 條第1 項、第824 條第1 項第1 款分別定有明文。查系爭
    土地地目為田，使用分區為第三種住宅區，且為兩造所共有
    ，原告2 人應有部分各為四分之一，被告部分為二分之一等
    情，有土地登記謄本在卷可稽，故依其使用目的並非不能分
    割，又兩造間並無不分割之約定，為兩造所不爭執。另被告
    雖抗辯原告未為先行協議即訴請裁判分割，於程序上尚有未
    合，惟於本院審理中被告表示不同意以原告所提方式分割土
    地，則兩造間顯有不能協議之情形；而所謂不能協議分割方
    法，就訴訟經濟而言，當不以訴訟程序進行前為限，如預估
    顯無法達成協議之情形，亦應包括之，況本件前經本院鳳山
    簡易庭通知兩造調解不成立一節，亦有調解程序筆錄為證，
    益徵共有人無法達成協議分割方案甚明，則本院認原告訴請
    裁判分割，在程序上並無瑕疪可言，被告此項抗辯，尚非有
    據。
五、按分割共有物時，法院應參酌當事人之聲明、共有物之性質
    、經濟效用及全體共有人利益等公平決之。再者分割共有物
    係以消滅共有關係為目的，故法院於裁判分割共有土地時，
    除該土地內之部分土地因使用目的不能分割（如共同使用之
    道路）或部分共有人明示願維持共有關係等情形外，即應將
    土地分配予各共有人單獨所有，不得創設新的共有關係。且
    分割共有物除兼顧土地現有使用狀況，使盡可能不拆除現有
    建物外，仍應斟酌土地利用效益、當事人意願、共有物之使
    用情形、經濟效用及全體共有人之利益等情形而為適當及公
    平、合理之分割，最高法院69年台上字第1831號判例意旨參
    照。本件原告2 人表示分割後願維持原共有關係，是系爭土
    地於分割後，原告自應維持共有關係，合先敘明。經查：
（一）系爭土地坐落於高雄縣鳥松鄉大華社區○○○○○路、北
      近鄰山子腳路，南近鄰本館路，面臨15公尺寬大昌路與10
      公尺寬路之交角處，正面臨大昌路寬度約20公尺，平均深
      度約40公尺，地勢平坦、地形略呈不規則狀，略像梯形，
      ，此有地籍圖謄本、土地登記謄本、照片及大地估價報告
      書等為證，並經本院分別會同兩造勘驗現場，復囑託高雄
      縣仁武地政事務所派員測量屬實，有勘驗筆錄及地政事務
      所檢送之土地複丈成果圖在卷可憑。
（二）系爭土地上雖有3 棟鐵皮屋廠房，為未保存登記建物，所
      有權為原告甲○○、被告乙○○所共有，其所在位置占系
      爭土地絕大部分面積，本院審認無論採何一分割方案，兩
      造就各自分得之土地上，均存在他造所有之鐵皮屋，情況
      並無二致，是以即不將3 棟鐵皮屋廠房列入分割方案之考
      量因素，先予敘明。
（三）再系爭土地面臨15公尺寬大昌路與10公尺寬路之交角處，
      是以，如依附圖一或附圖二之方式分配，則各共有人分得
      土地均有臨路，對外聯絡均並無困難。又斟酌系爭土地為
      近梯形土地，南北縱深較短而東西較長，土地東面臨15米
      之道路，南面臨10公尺道路，依公平原則，兩造分得土地
      面臨道路之面寬自不宜差距過大。惟如依附圖一方案分割
      ，分得B 部分土地者南面約逾40公尺臨10公尺馬路，東面
      約10公尺臨15公尺馬路；分得A 部分者僅東面約10公尺臨
      15公尺馬路，顯違反公平原則，故不足採認。且如依附圖
      一分割，系爭土地分割為東西走向的二筆土地，形狀呈狹
      長狀，實不若依附圖二方案分割，系爭土地分割為南北走
      向二筆土地之形狀較為方正。況參酌大地估價報告書就分
      割方案所為之估價，採附圖二之分割方案，兩造各分得土
      地之最適價值分別為編號A 部分29 ,393,385 元，編號B
      部分32,109,088元，各部分土地之價值均高於採附圖一之
      分割方案，兩造各分得土地之最適價值分別為編號A 部分
      28,291,963元，編號B 部分31,051,496元，足認採附圖二
      之南北縱長形分割方式應較為適當。本院審酌上情，認採
      用原告所主張附圖二之分割方法，對兩造較為公平，且均
      無不利。
六、又關於共有物之分割，如依原物之數量按其應有部分之比例
    分配，價值顯不相當者，依其價值按其應有部分比例分配，
    仍不失為以原物分配於各共有人；否則不顧慮經濟上之價值
    ，一概按其應有部分核算之原物數量分配者，將顯失公平。
    惟依其價值按應有部分比例分配原物，如有害經濟上之利用
    價值者，應認有民法第824 條第3 項之共有人中有不能按其
    應有部分受分配之情形，得以金錢補償之；最高法院亦著有
    63年度台上字第2680號判例意旨可資參照。依附圖二之分割
    方案，原告分得編號B 部分面積617 平方公尺土地（按應有
    部分各2 分之1 比例保持共有）、被告得編號A 部分面積61
    7 平方公尺土地。兩造取得之土地面積雖係依兩造所有權應
    有部分之比例分割，原告分得之土地東臨15公尺路、南臨10
    公尺路，被告分得土地僅南面臨10公尺路。兩造依附圖二各
    分得部分經濟上之價值顯不相當，被告應受金錢補償。經本
    院隨機擇定將系爭土地送請大地不動產估價師事務所進行鑑
    定後結果認為採附圖二之分割方案，兩造各分得土地之最適
    價值分別為：編號A 部分價值29,393,385元，編號B 部分價
    值為32,109,088元，共有人應依其應有部分比例相互找補金
    額：原告2 人應各補償被告678,925.5 元、被告應受償1,35
    7,851 元乙節，此有該所不動產估價報告書在卷足憑，而觀
    該估價報告業查訪附近土地、建物最近之買賣成交及租金價
    格，並以比較法、直接資本化法、成本法之土地開發分析等
    而採加權法決定其評估價格，以此對照一般較為低估之公告
    土地現值，應認該鑑估之結果與現況應屬相符而得採信，且
    兩造亦均同意本院依該鑑定報告之找補金額為補償之依據（
    參本院言詞辯論筆錄），則參酌前開鑑定報告結果，爰定兩
    造各自補償及受償金額。
七、綜上所述，原告以兩造就系爭土地之分割方法協議不成，依
    民法第824 條第2 項規定訴請分割，於法並無不合，應予准
    許。本院綜合斟酌當事人意願、考量系爭土地利用之經濟效
    益，顧全共有人之利益，認以附圖二所示之分割方案為適當
    ：原告取得如附圖二所示Ｂ部分、被告取得如附圖二所示Ａ
    部分；並依分割後各當事人取得土地之經濟價值酌採補償金
    額：原告2 人應分別補償678,925.5 元予被告，被告則應受
    補償1,357,851 元，爰判決如主文第1 、2 項所示。
八、另因共有物分割之事件涉訟，由敗訴當事人負擔顯失公平者
    ，法院得酌量情形，命勝訴之當事人負擔其一部，民事訴訟
    法第80條之1 定有明文。查系爭土地雖因兩造無法達成分割
    協議，原告因而提起訴訟，但兩造均因系爭土地之分割而互
    蒙其利，故依上開規定，本院認此部分訴訟費用應由兩造按
    分割前之原所有權應有部分比例負擔。
九、據上論結，本件原告之訴為有理由。依民事訴訟法第80條之
    1 ，判決如主文。
中    華    民    國    97    年    10    月    15    日
                     民事鳳山分庭審判長法  官  楊富強
                                       法  官  何悅芳
                                       法  官  林意芳
上為正本係照原本作成。
如不服本判決，應於送達後20日內，向本院提出上訴狀並表明上
訴理由，如於本判決宣示後送達前提起上訴者，應於判決送達後
10日內補提上訴理由書（須附繕本）。
中    華    民    國    97    年    10    月    15    日
                                       書記官  陸艷娣


司法院資訊處製作；財團法人民間司法改革基金會備份。
